【裁判字號】    91,訴,2300
【裁判日期】    920717
【裁判案由】    偽造文書等
【裁判全文】
臺灣板橋地方法院刑事判決                        九十一年度訴字第二三號
    公  訴  人  臺灣板橋地方法院檢察署檢察官
    被      告  乙○○
    選任辯護人  孫世群律師
    被      告  甲○○
右列被告等因詐欺案件，經檢察官提起公訴 (九十年度偵字第一六七六０號、九十一
年度偵緝字第八九九號)，本院判決如左：
    主  文
乙○○、甲○○均無罪。
    理  由
一、公訴意旨略以：被告乙○○與甲○○係同居關係，二人於民國八十六年二月間，
    共同召集丁○○及告訴人丙○○等會員組織內標制之民間互助會，由被告乙○○
    任會首，每會為新臺幣（下同）一萬元，會期自八十六年二月二十五日開標起，
    至八十八年七月二十五日止，包括會首共計三十一會，詎被告乙○○、甲○○竟
    共同意圖為自己不法之所有並基於概括之犯意，連續多次，於互助會存續期間內
    不詳月份，在臺北縣土城市○○路二百十號五樓號開標地點，偽造會員丁○○、
    洪玉女（係被告乙○○、甲○○二人冒名參加）二人名義之標單，並於其上填寫
    欲得標之利息金額標走會款，足以生損害於其他會員，且向會員佯稱係其所偽造
    之會員得標，致其餘活會會員陷於錯誤，仍然交付會款給被告乙○○、甲○○二
    人。被告乙○○另基於前開概括犯意，擅自於八十六年一月十日，以洪玉女之名
    ，參加由告訴人丙○○所召集之互助會，並於八十七年一月間，在台北縣板橋市
    ○○路○段一七九號二樓之開標地點，冒洪玉女之名填寫標單，標走會款，使各
    會員陷於錯誤，仍依約繳交會款，因認被告乙○○、甲○○均涉有刑法第二百十
    六條、第二百十條、第二百二十條之行使偽造私文書罪嫌及同法第三百三十九條
    第一項詐欺罪嫌云云。
二、按犯罪事實應依證據認定之，無證據不得推定其犯罪事實，又不能證明被告犯罪
    者，應諭知無罪之判決，刑事訴訟法第一百五十四條、第三百零一條第一項定有
    明文。所謂認定犯罪事實之證據，係指足以認定被告確有犯罪行為之積極證據而
    言，該項證據自須適合於被告犯罪事實認定，始得採為斷罪資料。又苟未能發現
    相當證據，或證據不足以證明，自不能以推測或擬制之方法，以為裁判基礎，亦
    分別有最高法院二十九年度上字第三一０五號及同院四十年度台上字第八六號判
    例意旨可資參照。）。又按告訴人之指訴，係以使被告受刑事訴追為目的，是其
    陳述是否與事實相符，仍應調查其他證據以資審認（參照最高法院五十二年度臺
    上字第一三００判例）。且為刑事訴訟法上證明之資料，無論其為直接證據或間
    接證據，均須達於通常一般之人均不致於有所懷疑，而得確信其為真實之程度，
    始得據為有罪之認定，若其關於被告是否犯罪之證明未能達此程度，而有合理性
    懷疑之存在，致使無從形成有罪之確信，根據「罪證有疑，利於被告」之證據法
    則，即不得遽為不利於被告之認定（參照最高法院七十六年台上字第四九八六號
    判例）。公訴人認被告乙○○、甲○○涉有前揭行使偽造私文書罪嫌及詐欺罪嫌
    ，無非係以告訴人丙○○之指訴、證人丁○○之證詞及互助會單二紙，為其論據
    ；訊據被告乙○○、甲○○均堅決否認前揭罪嫌，被告乙○○辯稱：丁○○的互
    助會是他自己去標的，洪玉女也是自己標走的，丙○○所召集的互助會，伊有介
    紹洪玉女與丙○○認識，丙○○叫伊承擔洪玉女參加的互助會，因為她和洪玉女
    不熟，所以叫伊承擔起來，丙○○之前都有跟伊收會錢，伊叫她改會單，是她自
    己不改，說會單已經送出去，伊是因為經濟困難才沒繼續繳會錢等語，被告甲○○辯稱：丁○○自己有來標會，而且有拿到會款，洪玉女的會，她有標走，丙○○擔任會首的互助會，她早就知道洪玉女是由伊等承擔，也是她自己同意的等語
    。
三、經查：
    （一）有關被告乙○○擔任會首，於八十六年二月二十五日起至八十八年七月二
          十五日止召集互助會，每會一萬元，丁○○、洪玉女及告訴人丙○○均為
          會員等情，固有互助會單影本乙紙在卷可憑，惟觀之告訴人丙○○於偵查
          中之指訴，其係指稱：乙○○、甲○○都有召伊入會，伊參加編號十三、
          十四之二會，編號十三在八十七年九月標三千二百元，會款有給伊，編號
          十四，伊於八十七年十月二十五日要去標，乙○○於十月十日打電話給伊
          ，該會要停標，因為標太高，結果十月二十五日趕過去，還有人在標，伊
          要標，但乙○○說會已開標完畢，伊不能標，伊編號十四號的那會是被偷
          標的等語（見臺灣板橋地方法院檢察署九十年度發查字第三六二號卷第三
          十二頁至三十四頁），告訴人除指訴被告乙○○、甲○○有冒標其一會外
          ，並未指訴被告乙○○、甲○○亦有冒標丁○○、洪玉女所參加之會，至
          於其所指稱自己參加之編號十四號互助會被冒標乙節，其於偵查中則稱：
          （檢察官問：何人偷標？）乙○○，（問：何時偷標？）不清楚，（問：
          以多少標金標走？）不清楚，（問：乙○○偷標走你的會，得會款多少？
          ）不清楚等語（參見同前偵卷頁數），足見告訴人指訴其編號十四之互助
          會遭冒標云云，無非係因被告乙○○宣佈停止標會，使其無法標會所為揣
          測之詞，並非可採；雖告訴人丙○○嗣於本院調查時雖改稱：丁○○跟伊
          說，他的一個會被乙○○標走，標單是乙○○自己寫的，丁○○說當時他
          要標第一個會，有託乙○○寫標單，當時有得標，乙○○說他沒得標，經
          過一個月丁○○親自去標會，得標後會款乙○○拖了十幾天才給他，所以
          他叫伊要小心，冒標洪玉女部分，洪玉女沒有跟伊接觸，伊不知道云云（
          見本院九十二年二月二十日訊問筆錄），然參諸證人丁○○於偵查中所證
          稱：（檢察官問：有無跟乙○○召集的互助會？）有，伊有跟二會，伊有
          標走一會，但乙○○沒有錢給伊，另一會是活會等語（見臺灣板橋地方法
          院檢察署九十年度偵第一六七六０號卷第六十七頁背面），及於本院調查
          時證稱：伊參加二會，標二會都沒拿到錢，二會都是伊自己去標的等語（
          見本院九十二年三月二十日訊問筆錄），證人丁○○所參加之二會均無遭
          被告乙○○冒標之情事，是告訴人之前揭指訴，自無足取。
    （二）又有關告訴人擔任會首，於八十六年一月十日至八十八年八月十日止，召
          集互助會，每會二萬元，被告乙○○、甲○○參加一會，洪玉女亦列名為
          會員等情，固有互助會單影本乙紙在卷可參，惟被告乙○○堅詞否認有冒
          用洪玉女名義參加該互助會並冒標會款之行為，辯稱：伊有介紹洪玉女與
          丙○○認識，丙○○叫伊承擔洪玉女參加的互助會等語，而參諸告訴人於
          偵查中雖指訴：乙○○以洪玉女名義參加一會，編號三十五，這個會八十
          七年二月間乙○○以三千元標走，會款交至八十七年十月份，從八十七年
          十一月份開始未繳，洪玉女部分未經洪玉女同意云云（見臺灣板橋地方法
          院檢察署九十年度發查字第三六二號卷第三十五頁、九十年度偵字第一六
          七六０號卷第四十二頁背面），然告訴人於本院調查時則陳稱：是乙○○
          跟伊說有一個朋友要跟會，就是洪玉女，因為乙○○之前跟伊的會都滿有
          責任的，就讓她跟了，在標會之前洪玉女的會款都有按期繳，洪玉女的會
          款都是乙○○拿甲○○的票繳付，都有兌現，因為乙○○有三個會，包括
          甲○○一會，伊都會問她要標那一會，她說沒關係，伊就接照會單順序，
          編號在前的就先標，所以洪玉女是最後標走，洪玉女的會是乙○○自己來
          標的，在第一個會標走後，乙○○說洪玉女不想跟了，伊問她是否要停止
          ，或自己跟，乙○○說她要自己承擔下來，第二個會，乙○○有跟伊保證
          她是修道的人，而且伊等是十幾年的朋友，所以就讓她標，第三個會因為
          相隔沒幾個月，所以伊有在電話內阻當乙○○標會，標會日甲○○載呂素
          貞來投標，是乙○○寫標單，她寫自己名字，標金約三千元，標單都丟掉
          了，伊有看過洪玉女本人，乙○○有帶伊去找過她，帶伊去認識她，說伊
          要召會，洪玉女那時還沒有跟伊說要跟伊的會，因為那時伊還在考慮要不
          要召會，事後被乙○○倒會時，有再去那家店找洪玉女，但那家店已經沒
          有了等語（見本院九十二年二月二十日、五月一日訊問筆錄），足見「洪
          玉女」者確有其人，並曾因告訴人考慮召集互助會而透過被告乙○○介紹
          互為認識，則嗣後告訴人果決定召集互助會時，被告乙○○向告訴人告知
          洪玉女亦要參加一會乙事，即非無據；又洪玉女所參加之互助會於會期進
          行中經由會首即告訴人同意改由被告乙○○承接之情，亦為告訴人所自承
          確實，是被告乙○○之本意應係以自己名義承接參加原本由洪玉女名義所
          參加之該會，而非冒用洪玉女名義參加互助會，告訴人既明知此情卻未更
          改其互助會單上之會員名稱，事後逕指被告乙○○係冒名參加云云，實無
          足取。況且，依告訴人上開於本院所陳述被告乙○○之標會過程，被告呂
          素貞於標會時並未表示其是要標取「洪玉女」之會，而係逐次標取依其實
          際有繳納會款所參加之會數，告訴人亦係自己按照互助會單編號順序逐一
          予以扣除被告乙○○得標之會數，而認最後一次即是「洪玉女」之會，要
          難認被告乙○○有何冒用洪玉女名義標會之行為，再者，告訴人已自承該
          次由被告乙○○得標之「洪玉女」互助會，被告乙○○於標單上係寫自己
          的名字投標，益證被告乙○○確係以自己參加之意思而標會，既無冒用洪
          玉女名義參加互助會之意思，更無冒用洪玉女名義標取互助會。雖告訴人
          嗣後又提出證人江李阿梅為證，證人江李阿梅並證稱：（法官問：是否知
          道乙○○有參加？用何人名義參加？）有，因為伊去標會時她也有去，她
          都本人來標會，但他用誰的名義伊不知道，乙○○好像有冒標一個姓洪的
          ，伊聽至會首跟乙○○說那不是你的會，你怎麼要標，呂說沒關係，她先
          標了再匯錢給你云云（見本院九十二年五月一日訊問筆錄），惟衡情告訴
          人既早就同意且知情被告乙○○係承接「洪玉女」之互助會，亦均由被告
          乙○○繳納會款，且乙○○均是按其實際繳納會款之會數以自己名義標會
          之情，告訴人豈有在投標當場又質疑被告乙○○何以要標取「洪玉女」該
          會之可能？是以證人江李阿梅之證詞，顯與告訴人所陳有悖，自非可採。
          而告訴人於本院所陳述被告乙○○參加並標取其互助會之相關情節已然明
          確，其另外請求傳訊證人即其他會員戊○○、己○○部分，即無再調查之
          必要。
    （三）綜上，告訴人之指訴、證人丁○○之證詞及互助會單等物，充其量僅能證
          明被告乙○○曾自己召集互助會且參加告訴人所召集之互助會，並不能證
          明被告乙○○、甲○○確有在被告乙○○擔任會首之互助會冒標丁○○、
          洪玉女之會而向其他活會會員詐取會款，或被告乙○○有在告訴人擔任會
          首之互助會冒用洪玉女名義參加互助會並標取會款之不法行為，又無證據
          足以證明被告乙○○、甲○○於召集或參加互助會之初，即有不法所有之
          意圖及施用任何詐術，自不得僅因被告乙○○、甲○○積欠告訴人相關會
          款，即遽認被告乙○○、甲○○有冒標會款之偽造文書及詐欺犯行。此外
          復查無其他積極證據，足資認定被告乙○○、甲○○有被訴偽造文書及詐
          欺之犯行，本件純屬民事糾葛，既不能證明被告乙○○、甲○○犯罪，揆
          諸前揭說明，自應為被告乙○○、甲○○無罪之諭知。
據上論斷，應依刑事訴訟法第三百零一條第一項，判決如主文。
本案經檢察官余若凡到庭執行職務
中      華民      國    九十二    年      七      月     十七     日
                                  臺灣板橋地方法院刑事第三庭
                                      法  官  葉  靜  芳
右正本證明與原本無異。
如不服本判決，應於判決送達後十日內向本院提出上訴狀 (應附繕本) ，上訴於
臺灣高等法院。
                                      書記官  陳  昭  綾
中      華      民      國      九十二      年    七    月  二十四    日


司法院資訊處製作；財團法人民間司法改革基金會備份。
